【裁判字號】    96,重訴,1123
【裁判日期】    970515
【裁判案由】    房屋所有權移轉登記
【裁判全文】
臺灣台北地方法院民事判決            96年度重訴字第1123號
原      告  丁○○
訴訟代理人  陳建中律師
            翁松谷律師
被      告  丙  ○
            乙  ○
共      同
訴訟代理人  許獻進律師
上列當事人間請求房屋所有權移轉登記等事件，本院於民國97年
4月24日言詞辯論終結，判決如下：
    主     文
被告丙○應給付原告新臺幣貳佰萬元，及自民國九十六年十一月
十五日起至清償日止，按年息百分之五計算之利息。
原告其餘之訴駁回。
訴訟費用由被告丙○負擔七分之一，餘由原告負擔。
本判決第一項於原告以新臺幣捌拾萬元供擔保後，得假執行。但
被告丙○如以新臺幣貳佰萬元供擔保後，得免假執行。
原告其餘假執行之聲請駁回。
    事實及理由
一、按訴狀送達後，原告不得將原訴變更或追加他訴，但請求
    之基礎事實同一者不在此限，民事訴訟法第255條第1項第2
    款定有明文，原告起訴原請求：「一、被告應將坐落臺北市
    松山區○○段○○段708號土地（權利範圍：800分之100）及
    其上建物，即門牌號碼臺北市○○區○○路3段12巷16弄5號
    7樓之房屋所有權（下稱系爭房地）移轉登記與原告；二、
    原告願供擔保，請准宣告假執行」，嗣於民國97年1月4日變
    更訴之聲明為如下原告聲明欄所示，查其據以請求之基礎事
    實並未變更，而變更應受判決事項之聲明，核與首揭規定相
    符，自應准許。
二、原告主張：
    (一)兩造係多年鄰居，原告與被告丙○於95年1月24日簽訂買
      賣契約書，約定原告以新臺幣（下同）1,410萬元向被告
      丙○購買系爭房地，原告並於95年1月25日給付被告丙○1
      00萬元之價款做為定金之用，被告丙○於收受該筆款項後
      ，即將房屋之鑰匙提供與原告，表示原告於房地尚未完成
      過戶登記前，可先行裝潢該房屋。詎買賣契約訂立後，周
      遭房價隨即高漲，被告丙○意圖毀約，亟思另行將系爭房
      地出售與他人，以獲取更高之利益，因此藉故遲未辦理系
      爭房地所有權移轉登記。然被告丙○縱有未經另一共有人
      即被告乙○之同意，將系爭房地售與原告之情形，締約雙
      方間之買賣行為，屬債權行為，被告丙○仍應受該買賣契
      約之約束，而本件買賣契約既已成立生效，且買賣標的物
      並非不可分割之物，從總價觀之，或自每坪單價計算，均
      可得出系爭房地應有部分2分之1之買賣價金，故縱被告丙
      ○對於系爭房地之所有權僅為2分之1，仍負移轉系爭房地
      所有權2分之1並交付與原告之義務。至被告乙○固主張其
      為系爭房地之共有人，對於應有部分出賣享有優先購買權
      云云，然本件應屬區分所有建物連同其基地之所有權一併
      移轉與同一人之情形，土地法第34條之1第4項之規定並無
      適用之餘地，縱認被告乙○仍具主張優先承買權之適格，
      惟其至遲於接獲起訴書時，應已知悉本件被告丙○出賣系
      爭房地之通知及出賣條件之內容，卻於96年9月12日之答
      辯狀內始辯稱優先承買，業已超過接獲通知後10日內表示
      承買之時效，早已視為放棄，亦不得主張優先承買權，倘
      被告乙○確有購買系爭房地之真意，自應提出購買之證明
      ，始足當之，苟其無購買能力，竟任意主張優先承買之權
      利，致延誤出賣之共有人與原買受之第三人間買賣契約之
      履行，當非立法之本旨，顯屬違反誠信原則，當不應准許
      。原告從未主張解除系爭買賣契約，自無該契約第6條之
      適用，而應回歸民法第249條第1項之規定，本件既有可歸
      責於被告之事由，致生一部給付不能，被告自應就一部給
      付不能負損害賠償之責，加倍返還所受領之定金。為此，
      爰依民法第348條第1項、第249條第1項先位請求被告丙○
      移轉系爭房地所有權2分之1，並請求被告給付原告200萬
      元。
    (二)退萬步言，若認被告乙○得主張優先承買權並已行使之，
      則本件買賣契約因此陷於全部之給付不能，被告對原告應
      負損害賠償之責，原告前已支付100萬元定金，現因可歸
      責於被告之事由致給付不能，被告自應加倍返還所受領之
      定金。且原告因信賴買賣契約得順利履行，先行委任室內
      設計師進行設計裝潢等事宜，並支付20萬元之報酬，是被
      告就此部分當負損害賠償之責。又原告購買系爭房地原係
      供其女兒居住，因被告惡意拒絕履約，致原告需另尋租屋
      處所，而有每月35,000元之租金及1,500元大樓管理費之
      支出，自96年2月迄今已支付15期租金及管理費合計547,5
      00元，被告就此部分應負損害賠償責任。而原告因與被告
      聯繫房屋過戶事宜，因此支付3,500元之國際長途電話費
      ，被告應賠償之。又被告因周遭房價高漲即惡意毀約，被
      告應賠償原告懲罰性違約金150萬元，且原告因本件買賣
      糾紛，受有身體、健康等非財產權之損害，被告應給付原
      告66萬元之慰撫金。爰依民法第226條第1項、第316條、
      第250條、249條第1項、第227條之1等規定，備位請求被
      告賠償損害等語。
    (三)先位聲明：被告丙○應將附表所示之房地所有權移轉登記
      與原告，並交付之；被告應給付原告200萬元，及自起訴
      狀繕本送達翌日起至清償日止，按週年利率5﹪計算之利
      息；前開2項聲明原告願供擔保，請准宣告假執行。備位
      聲明為：被告應給付原告4,565,000元，及自起訴狀繕本
      送達翌日起至清償日止，按週年利率5﹪計算之利息；願
      供擔保，請准宣告假執行。
三、被告二人則以：
    (一)被告丙○與原告為鄰居，二人確實於95年1月24日就系爭
      房地簽定買賣契約，被告丙○預收100萬元，並口頭說明
      因被告乙○為系爭房地2分之1共有人，如被告乙○未為同
      意，其就返還該100萬元，契約歸於無效，因此買賣契約
      上並無違約罰責之約定。被告乙○並不同意出售系爭房地
      與原告，故被告丙○於95年11月2日以存證信函退還100萬
      元，惟因原告堅決購買而拒絕，致生本件訴訟。被告乙○
      並非本件買賣契約之當事人，自不受買賣契約之拘束，且
      本件買賣契約因其價金不可分，故買賣標的物當然不可分
      為2分之1移轉，故原告主張被告丙○出售應有部分當無理
      由，若認為買賣標的物可分成2分之1可以移轉，被告郭營
      亦行使同時履行抗辯權請求支付價金。
    (二)又縱認原告購買被告丙○之應有部分，因被告乙○從未被
      通知行使優先承買權，原告在起訴時亦以乙○為被告，被
      告乙○自無法從起訴狀中得知有被通知行使優先承買權之
      餘地，是被告乙○於96年9月11日答辯狀中始辯稱行使優
      先承買權，應屬合法，原告不得請求被告丙○移轉其應有
      部分。
    (三)又本件買賣契約尚須被告乙○之同意，始生效力，原告早
      已得知且經被告丙○之告知，買賣契約中亦無被告丙○保
      證被告乙○會同意之條款，縱生給付不能之情事，亦非屬
      可歸責於被告丙○之事由。另依系爭買賣契約第6條之規
      定，縱被告丙○有違約致原告解約之情形，雙方已明示同
      意賣方僅需全數退返所收之款項已足，自不適用加倍賠償
      或其他損害賠償之規定，況被告丙○支付與原告之100萬
      元，僅為買賣價金之預付，並非定金。又縱認被告丙○確
      有違約之事由，亦請酌減違約金。再者，被告丙○從未同
      意原告為系爭房地之裝潢，原告係自行找人設計，與被告
      並無關連，另原告女兒之房屋租金費用、管理費等本為其
      自身租賃房屋使用所應支出之費用，與被告之行為無因果
      關係等語，資為抗辯。
    (四)均聲明：原告之訴駁回；若受不利判決，願供擔保請准宣
      告免為假執行。
四、不爭執之事項：
    (一)被告丙○、乙○分別為臺北市○○區○○段3小段708號土
      地之所有權人，權利範圍各為800分之50，並為其上建物
      臺北市○○區○○段3小段1489號建號（門牌號碼臺北市
      松山區○○路○段12巷16弄5號7樓）之房屋所有權人，應
      有部分各為2分之1。
    (二)原告與被告丙○於95年1月24日簽訂系爭買賣契約，約定
      以1,410萬元之價金購買系爭房地。
    (三)原告已支付被告丙○100萬元。
五、得心證之理由：
    原告主張系爭買賣契約已成立生效，且被告乙○復不得主張
    土地法第34條之1第4項共有人之優先承買權，是被告丙○即
    應依約將附表所示之房地移轉登記給原告，且因可歸責於被
    告之事由致一部給付不能，被告自應負損害賠償責任，加倍
    返還所受領之定金。若認被告乙○之優先承買權有理由，則
    被告應負全部給付不能之損害賠償責任等詞，為被告所否認
    ，並以前詞置辯，是本件之爭點厥為：(一)原告請求被告丙○
    移轉附表所示房地所有權並交付之，是否有理由？(二)原告以
    一部不能履行，請求被告加倍返還所受領之定金，是否有理
    由？(三)原告以全部不能履行，請求被告加倍返還所受領之定
    金，並賠償系爭房地委託設計裝潢費、原告女兒另行租屋支
    出之租金及管理費、聯繫房屋過戶事宜支出之電話費及非財
    產上損害，是否有理由？以下分述之：
    (一)原告請求被告丙○移轉附表所示房地所有權並交付之，是
      否有理由？
      １、按共有人將共有物特定之一部讓與他人，固為共有物
          之處分，其讓與非得共有人全體之同意，對於其他共
          有人不生效力。然受讓人得對於締約之共有人，依據
          債權法則而請求使其就該一部取得單獨所有權，對於
          不履行之締約人除要求追償定金或損害賠償外，亦得
          請求使其取得按該一部計算之應有部分，與他共有人
          繼續共有之關係；共有人如未經全體共有人同意，將
          共有物全部讓與他人，對於其他共有人固不生效力，
          但締約共有人與受讓人間所為之買賣債權行為，仍然
          有效，故締約共有人因不能取得全體共有人之同意或
          無法取得其物，受讓人仍得對於該締約之共有人，依
          據債權法則請求使其取得該締約之共有人之應有部分
          與他共有人維持共有關係，最高法院55年台上字第32
          67號判例、88年度台上字第90號判決可資參照。
      ２、查被告丙○、乙○為系爭房地之共有人，原告與被告
          丙○於95年1月24日簽訂系爭買賣契約，約定以1,410
          萬元之價金購買系爭房地等情，有臺北市土地登記第
          二類謄本、買賣契約書在卷可稽（見本院卷第6頁至
          第9頁、第27頁至第30頁），復為兩造所不爭，此部
          分事實洵堪認定。惟觀之系爭買賣契約書，買賣標的
          係被告二人共有之系爭房地而非被告丙○之應有部分
          ，然該契約書既僅由原告與被告丙○簽立，參諸被告
          所提出原告不爭執真正之95年11月7日原告所寄發，
          收件人為被告丙○，副本收件人為被告乙○之存證信
          函其上記載「實則當初締約時，台端雖曾說明系爭房
          屋係與丈夫前妻所生之女乙○共有，惟台端曾保證此
          問題必得解決之，故本人始願與台端簽訂不動產買賣
          契約書．．．」等詞（見本院卷第36頁），足見被告
          乙○於系爭買賣契約簽立之前並未同意出售系爭房地
          ，而被告乙○於本件訴訟審理中復表示不同意該無權
          處分行為，則被告丙○未經被告乙○之同意將共有物
          即系爭房地出賣予原告，系爭買賣契約對被告乙○自
          不生效力。然如前述，系爭買賣行為既屬債權行為，
          揆諸首開說明，於原告與被告丙○間仍屬有效，故原
          告本於該買賣契約，得就系爭房地其中如附表所示房
          地即被告丙○之應有部分主張買受人權利，至為灼然
          。
      ３、至被告固辯稱系爭買賣契約簽訂時，被告丙○曾口頭
          上說明因被告乙○亦為系爭房地之共有人，若被告乙
          ○拒不同意，契約應歸於無效云云，然被告此部分抗
          辯既為原告所否認，被告就此當負舉證責任，惟被告
          既未提出任何證據以實其說，且系爭買賣契約書中亦
          無隻字片語提及需經被告乙○之同意，買賣契約始發
          生效力等文字，衡以本件房地買賣之價金高達1,410
          萬元，果契約當事人間有此約定，當會詳細記載於契
          約當中，以杜爭議，今契約書中既無此記載，益徵原
          告與被告丙○並無此約定無訛，被告所辯顯為臨訟卸
          責之詞，應非可取。又被告另辯稱本件買賣契約因其
          價金不可分，故買賣標的物當然不可分云云，惟查，
          共有人可自由處分其應有部分，應有部分乃共有人對
          於共有物權利抽象之成數，而非共有物具體之某一部
          分，是應有部分應屬可分，自得為買賣契約標的。本
          件被告二人就系爭房地之應有部分各為2分之1，而系
          爭買賣契約約定之總價金為1,410萬元，自得以系爭
          房地其中被告丙○之應有部分2分之1計算買賣價金為
          705萬元，當無被告所稱買賣標的或價金不可分情事
          ，被告前述辯稱亦非足採。
      ４、惟按共有人出賣共有土地或建築改良物之應有部分時
          ，他共有人得以同一價格共同或單獨優先承購，土地
          法第34條之1第4項定有明文。被告丙○與被告乙○係
          共有系爭房地，則被告乙○於被告丙○出賣其應有部
          分予原告時，自得主張以同一價格優先承購。至於原
          告所舉土地登記規則第98條「土地法第34條之1第4項
          之規定，於區分所有建物連同其基地應有部分之所有
          權一併移轉與同一人所有之情形，不適用之」及土地
          法第34條之1執行要點第11點（四）「區分所有建物
          連同其基地應有部分一併移轉與同一人者，他共有人
          無本條項優先購買權之適用」等規定，係指公寓大廈
          之各區分所有權人就其就區分所有之建物有單獨所有
          權及基地應有部分，如其中一區分所有權人將其區分
          所有之建物及基地應有部分轉讓與同一人所有，其他
          區分所有人當無優先承買權之情形，與本件系爭房地
          由被告二人共有情形不同，原告以之主張被告丙○無
          優先承購權云云，顯非有據。
      ５、原告復主張被告丙○於接到通知後逾10日始主張優先
          承購，不生行使之效力，被告乙○早已知悉系爭房地
          買賣事宜，於95年10月間被告丙○欲將其所有持分移
          轉予被告乙○之弟即訴外人張羽，被告乙○知悉亦無
          優先承買主張，且迄今未提出購買佐證，顯見其行使
          優先承購權之主張，係以損害他人為主要目的，屬權
          利濫用云云，然：
          (1)按土地法第104條規定之優先購買權，因具物權追
            及效力，為使法律關係早日安定，避免日後產生糾
            紛而損及出賣人、買受人及優先購買權人之權利，
            第2項乃規定通知程序及其法律效果。同法第34條
            之1規定之他共有人優先承購權，因僅具債權效力
            而無追及性，故未就通知之程序及法律效果為規定
            ，僅於第4項規定他共有人有優先承購權。惟因土
            地法第34條之1並未規定他共有人行使優先承購權
            之程式及期間，參酌最高法院65年台上字第853號
            、66年台上字第1530號判例意旨，他共有人於物權
            發生變動效力即他人已依法取得所有權之前，自得
            隨時行使其優先承購權。至內政部訂頒之「土地法
            第34條之1執行要點」，僅供參考，並無法規效力
            。又土地法第34條之4第5項公同共有準用同條第4
            項規定，共有人出賣公同共有土地或建築改良物時
            ，他共有人得以同一價格優先承購。該優先承購權
            人一經表示以同一條件優先承購，則該共有土地或
            建築改良物之買賣契約即當然於出賣之共有人與優
            先承購之共有人間成立，且為實現應由優先承購之
            共有人優先購買之立法目的，是於該共有人行使優
            先承購權之後，原承買人自不得請求出賣之共有人
            所有權移轉登記，最高法院95年度台上字第2214號
            判決足資參照。
          (2)查原告係於96年5月14日提起本件訴訟，被告乙○
            係於96年9月11日提出之答辯狀主張行使優先承買
            權，有民事起訴狀及答辯狀上本院收狀戳可參（見
            本院卷第1頁、第25頁），二者之時間雖相距逾10
            日，惟原告於民事起訴狀係記載被告二人與原告簽
            訂系爭買賣契約，並請求被告二人負物之出賣人責
            任將系爭房地移轉登記予原告，既非主張僅購買被
            告丙○之應有部分，之後於本院審理時，原告亦一
            再爭執被告乙○對於買賣契約知之甚詳並有同意出
            售房地之意思或有表見代理情事，迨至96年11月9
            日始追加備位聲明請求被告丙○將其應有部分移轉
            登記予原告並交付之，則被告乙○單憑原告之起訴
            狀之記載，尚無從得知原告將主張被告丙○出賣其
            應有部分而得行使優先承買權，被告乙○於答辯狀
            主動表示若原告與被告丙○間就被告丙○之應有部
            分成立買賣契約，其亦行使優先承購權一詞，自無
            權利濫用，或逾通知後10日始行使優先承購權情節
            。至原告所稱被告乙○早已知悉系爭房地買賣事宜
            ，並知悉95年10月被告丙○欲將其應有部分出售予
            被告乙○之弟等情，並未提出任何證據證明之，且
            縱然屬實，如前所述，原告與被告丙○所簽立乃系
            爭房地之買賣契約而非應有部分之買賣契約，被告
            丙○又如何能事先預知原告將主張與被告丙○之買
            賣契約可認係應有部分之買賣而行使優先承購權？
            況優先承購權係共有人願以同一價格承購，共有人
            對於其他共有人應有部分之出售是否行使優先承購
            權，乃本於其自身對出售價格及購買條件所為考量
            ，故尚難以被告乙○曾經未行使優先承購權，即謂
            被告乙○於本件原告與被告丙○關於應有部分之買
            賣契約行使優先承購權係以損害原告為目的，原告
            上開主張均不可採信。另原告雖主張被告乙○未出
            具購買佐證，其行使優先承購權係權利濫用云云，
            惟查，優先承購權之行使並不以優先承購權人出具
            有購買能力證明之相關文件或須先行付款為生效要
            件，且本件兩造間有關系爭買賣契約之效力爭執尚
            未確定，實難期被告乙○應先行付款，故被告乙○
            於行使優先承購權後縱尚未給付買賣價金，亦難反
            推認被告乙○行使優先承購權即屬權利濫用，原告
            上述主張亦不足取。
          (3)綜上所述，本件原告固得以其與被告丙○間成立之
            系爭買賣契約，請求被告丙○履行出售其應有部分
            之出賣人責任，惟因被告乙○已以共有人之身分行
            使優先承購權，此時原告既尚未取得上開應有部分
            之所有權，被告乙○行使優先承購權復無權利濫用
            情事，該優先承購權之行使自屬有效，原告即不得
            再請求被告丙○移轉應有部分之所有權，故原告先
            位之訴請求被告丙○應將如附表所示房地所有權（
            即被告丙○之應有部分）移轉登記予原告，並交付
            之，應屬無理由。
    (二)原告以一部不能履行，請求被告加倍返還所受領之定金，
      是否有理由？
      按契約因可歸責於受定金當事人之事由，致不能履行時，
      該當事人應加倍返還其所受之定金，民法第249條第3項定
      有明文。查原告與被告丙○間所簽立之買賣契約係以系爭
      房地為標的，惟因未得被告乙○之同意，且被告丙○之應
      有部分出售復經被告乙○行使優先承購權，則被告丙○就
      系爭房地所有權之移轉及交付均屬全部不能履行，並非一
      部不能履行，故原告先位請求以被告一部不能履行，請求
      被告加倍返還定金，亦非有據，不應准許。
    (三)原告以全部不能履行，請求被告加倍返還所受領之定金，
      並賠償系爭房地委託設計裝潢費、原告女兒另行租屋支出
      之租金及管理費、聯繫房屋過戶事宜支出之電話費及非財
      產上損害，是否有理由？
      １、原告於簽約時已給付被告丙○100萬元，此為兩造所
          不爭執，而就該100萬元之性質為何，被告雖辯稱係
          屬預付價款性質云云，惟按稱定金者，係以確保契約
          之履行為目的，由當事人一方交付於他方之金錢或其
          他替代物而言。查被告對於所稱預付價款之性質為何
          並未加以說明，本院觀之原告所以交付該100萬元，
          乃因系爭買賣契約第3條約定緣故，而該條項約定原
          告於簽約時即應交付100萬元，與民間簽約時約定支
          付一部分價金作為定金，以確保契約履行並無二致，
          故究該100萬元之性質，應屬定金無疑，被告於96年9
          月11日答辯狀亦自承被告丙○預收100萬元之定金一
          詞（見本院卷第25頁），被告之後改稱該100萬元為
          預付價款，並非定金云云，尚非可採。
      ２、承上所述，被告丙○就系爭房地所有權之移轉及交付
          均屬全部不能履行，且該不能履行係肇因於被告丙○
          未經被告乙○之同意出賣共有物緣故，顯屬可歸責於
          被告丙○之事由，致不能履行，故原告依民法第249
          條第3項規定請求被告丙○加倍返還定金即200萬元，
          自屬有據。至於被告固抗辯稱原告早已得知本件買賣
          契約尚須被告乙○之同意始生效力，且買賣契約中亦
          無被告丙○保證被告乙○會同意之條款，縱生給付不
          能之情事，亦非屬可歸責於被告丙○之事由。另依系
          爭買賣契約第6條之規定，縱被告丙○有違約致原告
          解約之情形，雙方已明示同意賣方僅需全數退返所收
          之款項已足，自不適用加倍賠償或其他損害賠償之規
          定，又此違約金之約定過高，爰請求酌減云云，然查
          ：
          (1)被告所稱本件買賣契約尚須被告乙○之同意始生效
            力一詞並非可採，業已前述，又被告丙○同意於買
            賣契約中將全部共有物列為買賣標的，其緣由為何
            固不得而知，惟被告丙○明知其為出賣人負有標的
            物移轉所有權及交付之義務，猶願簽立系爭買賣契
            約同意出賣包含被告乙○之應有部分在內之系爭房
            地，被告丙○顯有擔保被告乙○之應有部分亦得以
            移轉所有權並交付之意思，故本件系爭房地所有權
            移轉及交付之不能履行情狀，當係可歸責於被告丙
            ○所致。
          (2)再者，系爭買賣契約第6條係規定原告解約後如何
            退還款項，本件原告並未解除契約，與該條文規定
            情形顯不相當，原告據此主張僅須退還100萬元云
            云，亦洵不足取。
          (3)又被告乙○既非系爭買賣契約之當事人，故原告請
            求被告乙○應加倍返還定金，復屬無據，不應准許
            。至於原告雖主張被告乙○應負表現代理之授權人
            責任云云，惟民法第169條表見代理之成立，係以
            知他人表示為其代理人，而不為反對之表示者為其
            要件，然原告並未提出任何證據，足資證明被告乙
            ○有表見事實之存在，原告所陳被告丙○信誓旦旦
            表示已得被告乙○同意出售系爭房地，被告丙○直
            接交付房屋鑰匙予原告並同意原告裝潢之情，尚無
            法證明被告乙○已明知該等事實而不為反對之表示
            ，故難僅以原告之主張，而為不利於被告乙○之認
            定，基上所述，縱被告丙○有債務不履行之情事，
            亦與被告乙○無涉，原告前開主張自非有據。
          (4)末按違約定金之交付，旨在強制契約之履行，供契
            約不履行損害賠償之擔保，性質上為最低損害賠償
            額之預定；違約金則係當事人為確保債務之履行，
            約定債務人不履行債務時，另應支付之金錢或其他
            給付；除當事人另有訂定外，視為因不履行債務而
            生損害之賠償總額預定，兩者性質顯有差異，最高
            法院95年度台上字第2883號判決可參。本件兩造約
            定之定金為100萬元，較之總價金1,410萬元並無過
            高情事，況定金與違約金之性質並不相同，原告請
            求酌減違約金云云，尚非可採。
      ３、次按，民法第249條第3款所定之加倍返還定金，屬損
          害賠償性質。似前述情形，債務人如為受定金之當事
          人，債權人若不能證明其所受之損害，固僅得依此規
          定向債務人為加倍返還定金之請求，但債權人倘可證
          明其所受之損害，超過定金時，仍非不得依同法第22
          6 條規定請求額外之賠償，最高法院71年度台上字第
          4415號判決可資參照。本件系爭買賣契約因可歸責於
          被告丙○之事由致不能履行（給付不能），原告除得
          請求加倍返還定金外，倘能證明其所受之損害已超過
          定金時，自得依民法第226條請求被告丙○賠償。故
          就原告主張損害部分是否有理由，本院審酌如下：
          (1)原告主張已支出委託設計系爭房屋之設計費20萬元
            部分，原告業提出委任設計契約書為證，證人甲○
            ○即原告之女婿亦證稱其為室內設計師，原告有委
            託其設計系爭房屋，原告有持鑰匙開門與伊一同進
            入系爭房屋，伊有丈量及看現場狀況，並與原告溝
            通如何規劃、設計並且完成平面圖，伊已開始作細
            部設計，費用原告已支付20萬元費用等語（見本院
            卷第178頁），證人廖春梅即兩造之鄰居亦證稱有
            在系爭房屋見過證人甲○○一詞（見本院卷第177
            頁反面），堪認原告確有委託設計師設計系爭房屋
            而支出設計費20萬元。又被告丙○雖辯稱未交付鑰
            匙予原告或同意原告裝潢系爭房屋云云，惟除證人
            甲○○證稱曾隨同原告進入系爭房屋內外，證人廖
            春梅亦證稱曾由原告拿著鑰匙開門，伊與原告一同
            進入系爭房屋內，原告也曾在系爭房屋辦孫子的滿
            月酒，邀請伊及鄰居參加等詞（見本院卷第177頁
            反面），衡之常情，原告若未經由被告丙○同意得
            先行設計裝潢系爭房屋，原告如何取得系爭房屋之
            鑰匙，又焉敢委託他人設計裝潢系爭房屋及邀請鄰
            居進入該房屋內？足見原告主張已經被告丙○同意
            設計裝潢系爭房屋等語，堪予採信。
          (2)原告主張其女兒另行租屋所支出之租金及管理費用
            共547,500元部分，原告雖提出房屋租賃契約、ATM
            轉帳收據、管理費收據影本為證（見本院卷第90頁
            至第96頁），惟原告對於系爭房屋擬供其女兒使用
            一節，並未提出任何證據證明之，且觀之該租賃契
            約或收據，上開費用均非原告所支出，故原告主張
            此部分乃因可歸責於被告丙○之事由致給付不能，
            原告因而所受損害云云，尚非可採。
          (3)原告主張因聯繫過戶事宜，因而支出之電話費3,50
            0元云云，原告並未舉證證明之，此部分亦非足取
            。
          (4)綜上，原告能證明因被告丙○給付不能所受之損害
            ，僅為其支出之設計裝潢費20萬元，此部分之金額
            既未超過定金100萬元，故原告依民法第226條規定
            另請求被告丙○賠償20萬元亦屬無據，應予駁回。
            至於原告主張之其他損害如其女兒另行租屋之損害
            、電話費支出之損害部分，原告無法證明係因本件
            買賣契約所受之損害，原告依民法第226條規定請
            求被告丙○賠償自無理由，不應准許。又被告乙○
            並非系爭買賣契約之當事人，亦不須負表現代理責
            任，原告請求被告賠償上開損害，當非有據，自不
            待言。
      ４、再查，原告雖主張被告依民法第250條規定應給付懲
          罰性違約金150萬元云云，惟綜觀原告與被告丙○簽
          立之系爭買賣契約並未約定被告丙○有債務不履行情
          形時，應支付違約金，核與民法第250條須當事人有
          約定違約金支付之規定不符，原告此部分主張不可採
          信。
      ５、末查，原告固主張因被告丙○蓄意違約、債務不履行
          ，原告身體、健康權受損，故依民法第227條之1規定
          ，被告應給付原告66萬元云云，惟原告就其主張身體
          、健康已受有損害之事實，並未舉證以實其說，原告
          此部分之主張復不足採。
六、綜上所述，原告先位請求被告丙○移轉如附表所示房地所有
    權部分，因被告乙○已合法有效行使優先承購權而不得請求
    ，且買賣標的之系爭房地已全部不能履行而非一部不能履行
    ，故原告以買賣標的一部不能履行而請求被告加倍返還定金
    ，亦屬無據，故原告先位之訴均無理由，應予駁回。又本件
    系爭房地之買賣契約因可歸責於被告丙○之事由而不能履行
    ，原告備位之訴請求被告丙○加倍返還定金200萬元，及自
    起訴狀繕本送達被告丙○之翌日即96年11月15日起至清償日
    止，按年息5%計算之利息係屬有理由，應予准許，至原告逾
    此部分之其餘備位請求，均非正當，不應准許。
七、兩造分別陳明願供擔保，請准宣告假執行及免假執行，就原
    告勝訴部分，均核無不合，爰分別酌定相當金額准許之。至
    原告敗訴部分，其假執行之聲請亦失所附麗，應併予駁回。
八、本件事證已臻明確，兩造其餘攻防，核與判決結果不生影響
    ，爰不一一引用，併此敘明。
九、據上論結，原告之訴一部為有理由，一部為無理由，依民事
    訴訟法第79條，第390條第2項、第392條第2項，判決如主文
    。
中    華    民    國    97    年    5     月    15    日
                  民事第三庭    法  官  鄭佾瑩
附表：
一、臺北市○○區○○段3小段708號土地，面積253平方公尺，
    權利範圍：800分之50。
二、臺北市○○區○○段3小段1489號建號，面積154.31平方公
    尺，門牌號碼臺北市○○區○○路3段12巷16弄5號7樓之房
    屋，其應有部分2分之1。
以上正本係照原本作成
如對本判決上訴，須於判決送達後20日內向本院提出上訴狀
中    華    民    國    97    年    5     月    15    日
                                書記官  高雲龍


司法院資訊處製作；財團法人民間司法改革基金會備份。
